【裁判字號】    96,上重訴,1
【裁判日期】    981008
【裁判案由】    擄人勒贖
【裁判全文】
福建高等法院金門分院刑事判決         96年度上重訴字第1號
上  訴  人
即  被  告  丙○○
選任辯護人  鄭克盛律師
上列上訴人因擄人勒贖案件，不服福建金門地方法院95年度重訴
字第3號，中華民國96年4月19日第一審判決（起訴案號：福建金
門地方法院檢察署95年度偵字第100號、第409號），提起上訴，
本院判決如下：
    主  文
原判決撤銷。
丙○○共同意圖勒贖而擄人，處有期徒刑肆年參月。
    事  實
一、丙○○於民國93年初經其友人王文山之介紹而認識王文山之
    兄甲○○，因得知甲○○計劃欲在大陸地區經營生意，為向
    甲○○索取財物以供花用，竟基於意圖勒贖而擄人之共同犯
    意聯絡，先與另兩名同具意圖勒贖而擄人犯意聯絡之真實姓
    名年籍不詳，綽號各為「阿元」、「阿勇」之大陸地區成年
    男子謀議策劃後，由丙○○以向甲○○介紹認識生意上之朋
    友為由，於93年7月15日晚上8時許將甲○○帶至丙○○於大
    陸地區廣東省珠海市銀石雅園飯店第12棟第1單元第401 號
    房之租住處，隨即由在該房間內之大陸男子「阿元」、「阿
    勇」以手銬（未扣案，無法證明為丙○○或其他共犯所有）
    將甲○○銬在於房間內之鐵條，控制甲○○之行動自由，並
    要甲○○以電話通知家人匯款放人，嗣由該「阿元」與「阿
    勇」之大陸男子加以輪流看管。隨後丙○○另邀同具意圖勒
    贖而擄人之犯意聯絡之李榮儒（嗣通緝到案後另行審結）前
    往該飯店房間，由李榮儒冒稱係丙○○之大哥「林老大」，
    藉以嚇唬甲○○，並由李榮儒命甲○○通知家人儘速匯款備
    妥。嗣甲○○於遭拘禁前述房間內期間，丙○○更強迫甲○○寫下「茲因甲○○與商議共同投資餐廳（「餐廳」二字係
    以大陸簡體字書寫）事業，由甲○○金權處理因現金不過（
    「過」以大陸簡體字書寫），於2003年六月4日向借現金新
    台幣肆佰萬元正，空口無憑，特立此借條為證。立借據人：
    甲○○。2003年六月四日」之內容不實借據一張，製造丙○○與甲○○間僅係單純債務糾紛之假象。嗣甲○○於丙○○
    之指示下，乃先後以電話聯繫其女友陳孟玎與其弟王文山，
    請渠等分別籌措贖金，嗣由王文山於大陸廣北珠海一處海龍
    新村之住宅社區外交付丙○○人民幣10萬元，丙○○並警告
    王文山不得報警，否則將看不到其兄甲○○。而陳孟玎則先
    於臺灣數次匯款共計新臺幣（下同）280萬元（即100萬元、
    130萬元、30萬元及20萬元）後（起訴書誤載匯款330萬元，
    應予更正），隨後與甲○○之父王丁雄至大陸珠海欲探視甲○○；迨甲○○被拘禁後大約四、五天，丙○○則與李榮儒
    和其中一位大陸年輕人將甲○○帶離前述銀石雅園飯店後並
    予押上車，將甲○○帶至上述珠海其弟王文山之住處附近，
    嗣由陳孟玎將新台幣50萬元交給李榮儒，丙○○於取得款項
    後（丙○○共自陳孟玎處取得新台幣330萬元），始於同
    （7）月19日前後自動將甲○○釋放。
二、案經甲○○訴由臺灣板橋地方法院檢察署檢察官呈請最高法
    院檢察署檢察總長令轉福建金門地方法院檢察署檢察官偵查
    起訴。
    理  由
壹、
甲、程序部分：
按本法（指刑法）於中華民國人民在中華民國領域外犯前二條以
外之罪，而其最輕本刑為三年以上有期徒刑者，適用之。但依犯
罪地之法律不罰者，不在此限，刑法第7條定有明文。另按意圖
勒贖而擄人者，處死刑、無期徒刑或7年以上有期徒刑，刑法第
347條第1項定有明文。經查，本案被告丙○○被訴擄人勒贖罪犯
行雖非在中華民國領域內所犯，惟其所犯上揭擄人勒贖罪，法定
最輕本刑為7年以上有期徒刑之罪，依上述刑法第7條規定，我中
華民國法院有審判權，合先敘明。
乙、證據能力部分：
一、
1、按被告以外之人於偵查中向檢察官所為之陳述，除顯有不可
    信之情況者外，得為證據，刑事訴訟法第159條第之1第2項
    定有明文。
2、又對質詰問乃辯論之核心內容，辯論者，必有正、反各一方
   以及中立之評判者。刑事訴訟過程中，僅於起訴後，法院審
   理過程中，有分屬正、反方之檢、辯雙方以及中立第三者之
   法院，故辯論概念於起訴後始有之。檢察官之偵查程序，係
   檢察官用以調查被告之犯罪嫌疑以及蒐集證據之過程，其間
   並無辯論之概念，故亦無對質詰問可言。且依刑事訴訟法之
   第248條第1項規定，偵查中訊問證人、鑑定人時，如被告在
   場者，得親自詰問。依此規定，並非偵查訊問證人一定要令
   被告與其對質詰問，僅於被告在場時，得令被告親自詰問證
   人。且此一詰問本質上應屬詢問之性質，與刑事訴訟法第166
   條以下所稱之詰問不同，亦與司法院大法官釋字第582號解釋
   所稱之詰問不同。
3、查證人甲○○、王文山及王丁雄等三人分別於95年9月25日、
   95年10月23日在福建金門地方法院檢察署檢察官偵查中具結
   所為之證述（福建金門地方法院檢察署95年度偵字第100號偵
   查卷第59頁、60頁；第76頁、77頁；第82頁、83頁），雖屬
   被告以外之人於審判外之陳述，惟現階段刑事訴訟法規定檢
   察官代表國家偵查犯罪、實施公訴，依法其有訊問被告、證
   人及鑑定人之權，證人、鑑定人且須具結，而實務運作時，
   檢察官偵查中向被告以外之人所取得之陳述，原則上均能遵
   守法律規定，不致違法取供，其可信度極高，職是，被告以
   外之人前於偵查中已具結而為證述，除反對該項供述得具有
   證據能力之一方，已釋明「顯有不可信之情況」之理由外，
   不宜以該證人未能於審判中接受他造之反對詰問為由，即遽
   指該證人於偵查中之陳述不具證據能力。是上開證人甲○○
   、王文山及王丁雄等三人於檢察官偵查時具結所為之證述，
   被告與其辯護人均未曾提及檢察官在偵查時，有任何不法取
   供之情形，是客觀上並無顯不可信之情況，故上揭證人甲○○、王文山及王丁雄等三人於偵查中之證言自具有證據能力
   。再者，上開證人甲○○、王文山及王丁雄等三人並經被告
   之辯護人於96年3月22日在原審審理時進行交互詰問，故證人
   甲○○、王文山及王丁雄等三人於上揭偵查中之證言自有證
   據能力。
4、故被告之辯護人於本院雖抗辯稱，上開證人於偵查中之證述
   ，因未經被告行使對質詰問權，故無證據能力云云，即非有
   據，合併敘明。
二、陳孟玎於檢察事務官前所為陳述應有證據能力：
    按被告以外之人於審判中所在不明而無法傳喚或傳喚不到者
    ，其於檢察事務官、司法警察官或司法警察調查中所為之陳
    述，經證明具有可信之特別情況，且為證明犯罪事實之存否
    所必要者，得為證據，刑事訴訟法第159條之3第3款亦有明
    定。查證人陳孟玎業經原審於96年3月22日以其戶籍地址（
    高雄縣美濃鎮○○路○段141號）傳喚後並未於審判期日到庭
    作證，此有該證人陳孟玎之個人基本資料查詢結果與送達證
    書及刑事報到單各在卷可證（原審卷第61頁、79頁、84頁）
    。另查早於偵查中檢察官對證人陳孟玎以前址為開庭通知送
    達時，即因其已遷移他處而送達不到（上開95年度偵字第10
    0號偵查卷第11頁、14頁），應可認證人陳孟玎現已因遷移
    出戶籍地址而所在不明，經傳喚無法到庭作證，已如上述。
    況證人陳孟玎於94年6月30日在臺灣板橋地方法院檢察署檢
    察事務官前所為陳述（臺灣板橋地方法院檢察署94年發查字
    第1411號偵查卷第30頁），係關於經被告丙○○通知後之匯
    款次數與金額，被告對此又未予爭執（詳見下述），可認具
    有可信之特別情況，且為證明犯罪事實存否所必要，參以前
    述規定，應有證據能力。
貳、實體部分：
一、本件訊據被告丙○○固供承其本人有於上揭事實欄第一段所
    述之時日，將被害人甲○○帶往上開珠海市銀石雅園飯店第
    12棟第1單元第401號房內，並由大陸籍成年男子「阿元」、
    「阿勇」共同加以控制行動自由，不讓被害人甲○○自由離
    去，嗣並命被害人甲○○以電話聯繫其弟王文山交付人民幣
    10 萬元，與由被害人甲○○通知他（甲○○）女友陳孟玎
    先後匯款及交付新臺幣共330萬元後，始將被害人甲○○釋
    放等情坦承不諱，惟矢口否認有何擄人勒贖之犯行，辯稱：
    1 、其本人與被害人甲○○間原有債務糾紛，之前其本人在
    大陸曾介紹一名叫「黑哥」之大陸男子給甲○○認識，嗣被
    害人甲○○與該大陸「黑哥」之男子在做毒品交易，甲○○
    在最後一次拿了貨（即毒品）未將貨款交給賣主「黑哥」，
    嗣「黑哥」找不到甲○○，因「黑哥」認甲○○係其本人所
    介紹，乃將其甲○○該筆帳算在其本人身上，「黑哥」遂將
    其本人押走，要其本人處理甲○○最後一次買毒品未交款項
    之事，並命其本人代甲○○代償毒品貨款。因甲○○一直遲
    遲未來大陸珠海，其本人於被押時就用手機與甲○○聯絡，
    表示由其本人先代墊之前所購買毒品之貨款，甲○○也有同
    意，表示過一段時間再償還其本人之代墊款項。故其本人只
    好先代甲○○墊付該毒品貨款給「黑哥」。2、因事過一個
    多月後，因甲○○都未處理其前述代墊款項，嗣甲○○到大
    陸珠海，其知悉甲○○住於大陸珠海「新海麗飯店」，乃到
    該飯店找甲○○，請甲○○至大陸珠海市銀石雅園飯店第12
    棟第1單元第401號房其租住處，與甲○○商談其本人前開代
    墊款情事，因甲○○無誠意處理前述代墊款，其於一氣之下
    ，遂請大陸之成年友人「阿元」、「阿勇」過來幫忙，要甲○○考慮如何處理。嗣甲○○於經過兩、三個鐘頭後，則表
    示給他幾天時間處理，當時其本人則答應甲○○給他幾天沒
    問題，但在未還錢之前，要甲○○他留在該401號房間幾天
    。當時是由其本人與大陸成年男子「阿元」、「阿勇」共同
    參與限制甲○○行動自由。3、李榮儒當時只是從大陸深圳
    到珠海找其本人玩及閒聊而已，當時李榮儒與其本人一起在
    401號房間客廳，因李榮儒聽到其與甲○○在閒聊時之氣氛
    不對，有談到錢的事情，李榮儒就問其本人發生何事，其乃
    表示有幫甲○○墊了一筆毒品款項，因甲○○對該筆款項遲
    遲不與其本人處理，故其乃將甲○○帶至銀石雅園401 號房
    ，要甲○○處理該筆款項。李榮儒當時只是跟甲○○講說其
    本人幫他（甲○○）代墊的上開款項如未處理，則甲○○可
    能也回不去台灣。4、關於借據部分，其本人當時還未將甲○○帶至上揭銀石雅園401號房時，就在甲○○所住之新海
    麗飯店，請甲○○寫下借據，借據是甲○○自己寫的，其本
    人並未強迫甲○○書寫。
二、辯護人除於98年2月12日在本院準備程序陳稱：「我們不否
    認李榮儒當時有到場及有說李榮儒有對甲○○講說被告丙○○幫甲○○代墊的這筆款項如果沒有處理，甲○○可能也回
    不去台灣的事實。」等語在卷外（原審卷第107頁、106頁）
    。另為被告辯護略稱：1、被告與被害人甲○○間確有債務
    關係存在。因被害人甲○○曾多次密集到大陸珠海地區與被
    告丙○○及大陸「黑哥」接觸，此多次赴大陸珠海地區之事
    實，亦經被害人甲○○證述甚明，且有出入境記錄可證。衡
    諸被害人甲○○果係去旅遊，怎會相同地點於兩個月內連去
    3次，其中有兩次的出入境間隔日期均僅3天，顯見被害人去
    旅遊之說法並不可採。2.被害人甲○○於案發後約93年10月
    間曾找被告之兄丁○○索討金錢，向丁○○表示他弟弟即被
    告丙○○向甲○○本人多算錢，並要求丁○○至高雄地區與
    渠釐清債務，嗣丁○○至高雄地區與被害人甲○○見面後，
    被害人甲○○又向丁○○表示，他與被告兩人之債務達新台
    幣3、4百萬，然後又主動降為新台幣150萬，並要求先支付
    20萬元。2、被告並不具備使被害人甲○○或其家人以財物
    取贖人身之擄人勒贖之主觀犯意。3、李榮儒並未有參與妨
    害自由行為之分擔。
三、本院查：
（一）、被告丙○○於95年4月3日在福建金門地方法院檢察署檢
        察官偵查時供稱：「本案是在九十三年七月十五日晚上
        八、九點左右，我帶甲○○到位在大陸廣東省珠海市銀
        石雅園飯店第12棟第1單元第401號房，我當時向甲○○
        催討他積欠我的一百三十萬元及甲○○欠李榮儒的二百
        七十萬元債務，因為他（即甲○○）都不肯還錢，所以
        我與綽號「阿元」、「阿勇」的大陸籍人士就將他（即
        甲○○）拘禁於該房內限制他（即甲○○）的行動，當
        時有叫甲○○簽寫一張新台幣四百萬元的借據，他簽寫
        借據後一、二天，他（即甲○○）就主動聯絡他的弟弟
        及女朋友用現金及匯款方式分次支付我人民幣十萬元、
        新台幣二百八十一萬元及另外一筆約新台幣十萬元左右
        的現金，而且第三筆錢我沒有拿到即被當地公安扣住。
        」等語明確在卷（福建金門地方法院檢察署95年度偵字
        第100號偵查卷第7、8頁）。又被告丙○○另於98年2
        月12日在本院準備程序時亦供稱，其於一氣之下，遂請
        大陸之成年友人「阿元」、「阿勇」過來幫忙，要甲○○考慮如何處理。嗣甲○○於經過兩、三個鐘頭後，則
        表示給他幾天時間處理，當時其本人則答應甲○○給他
        幾天沒問題，但在未還錢之前，要甲○○他留在該401
        號房間幾天。當時是由其本人與大陸成年男子「阿元」
        、「阿勇」共同參與限制甲○○行動自由等語綦詳（本
        院卷第105頁、106頁）。由此可見被告丙○○確曾有於
        如事實欄第一段所述之時日，將被害人甲○○帶往上開
        珠海市銀石雅園飯店第12棟第1單元第401號房內，並由
        大陸籍成年男子「阿元」、「阿勇」共同對於被害人甲○○加以控制行動自由，嗣由被害人甲○○於通知其弟
        王文山、女友陳孟玎後，由王文山交付人民幣10萬元；
        並由陳孟玎先後匯款與交付款項等共計新台幣330萬元
        後，方將被害人甲○○釋放等情甚明。
（二）、
1、證人甲○○於96年3月22日在原審審理時證稱，其本人於民國
   93年過年前一、二天認識被告丙○○，與被丙○○並無生意
   上往來。93年7月15日被告丙○○對其表示要介紹認識生意上
   朋友之為由，將其本人帶至上開銀石雅園飯店房間，一進去
   房間後即為裡面的人用手銬將其本人銬在於房間內之鐵條，
   使其不能動彈，當時在場的人有兩位是大陸人，包括被告共
   有三人。其被銬住後，被告即要其打電話叫家人匯錢到大陸
   來，其有依被告指示打電話給其家人，其家人於隔天即匯錢
   給被告；其於案發之前與被告並無金錢債務關係；其家人於
   匯錢到大陸給被告後大約第五天，亦即被告丙○○於釋放其
   本人之前一、二天，被告丙○○在上揭銀石雅園飯店房間強
   迫其本人寫如事實欄第一段所述之新台幣4百萬元之借據，並
   不是其本人自願寫的，因被告丙○○說，這是李榮儒說以後
   他們被抓到的話才有理由可說。92年4月至7月其本人並未到
   大陸，故被告丙○○辯稱上開4百萬元之借據是其本人於92年
   4月至7月在珠海「新佳麗酒店」自願所寫的並不實在。其本
   人在上述銀石雅園飯店被拘禁限制行動自由大約第三、四天
   ，被告丙○○即帶該同案被告李榮儒至該飯店對其本人表示
   ，「這是林老大」，當時被告李榮儒第一句話即對其本人表
   示要其家人匯錢過來。其於同案被告李榮儒到前揭銀石雅園
   飯店之前並不認識李榮儒，亦與李榮儒無金錢債務關係。其
   於被拘禁期間，被告等人一直叫其本人打電話籌錢，故其有
   打電話給其弟弟王文山與女友陳孟玎；其女友陳陳孟玎有在
   臺灣先匯款到大陸。其於被拘禁後大約四、五天，其女友陳
   孟玎有到大陸珠海。隨後被告丙○○與同案被告李榮儒與其
   中一位大陸年輕人將其帶離前述銀石雅園飯店押上車，將其
   帶至珠海其弟王文山租的房子處，嗣由其女友陳孟玎將新台
   幣50萬元交給同案被告李榮儒，被告丙○○於取得款項後，
   即將其本人釋放下車，隨後被告丙○○等人即離去；嗣其於
   被釋放後之隔日，被告丙○○有打電話給其本人，表示要取
   回其本人之台胞證與護照，要再拿五萬元人民幣（折合新台
   幣二十萬元）。其於被釋放後因為要拿回台胞證回臺灣，因
   護照在被告丙○○身上，被告丙○○又避不見面，故大陸公
   安要其打電話詢問被告丙○○何時歸還其台胞證與護照，直
   到同（93）年8月10日其出面約被告丙○○時，才由大陸公安
   將被告丙○○逮捕。被告丙○○曾要求其父親王丁雄到大陸
   ，其父第一次並未與其本人見面，其父第二次到大陸時才與
   其本人見面；其並未與大陸人合作在臺灣從事毒品買賣各等
   語綦詳（原審卷第87頁至第95頁）。
2、證人甲○○於95年9月25日在福建金門地方法院檢察署檢察官
   偵查中具結證述之內容（福建金門地方法院檢察署95年度偵
   字第100號偵查卷第59頁、60頁）核與其於上開原審審理證述
   之內容大致相符。
3、證人甲○○於98年9月9日在本院審理時證稱，其於民國93年
   有去過大陸珠海好幾次，其本人到大陸時，其弟王文山曾介
   紹其本人與被告丙○○認識。其本人到大陸珠海時有與被告
   丙○○碰面，但並未與被告丙○○合作做生意，並未積欠被
   告丙○○債務。93年案發當時，是被告丙○○帶其本人至上
   開珠海市銀石雅園飯店第12棟第1單元401號房內，其本人一
   進去房間內就被手銬銬在地上，當時在房間內有其不認識之
   大陸人，都講國語，包括被告丙○○在內，約有四個人；其
   於被拘禁後約三、四天，被告丙○○有帶一位約四、五十歲
   的男子（即李榮儒）到其被拘禁之房間，被告丙○○說該男
   子（即李榮儒）是他的老大，該男子（即李榮儒）到房間坐
   在椅子上即對其本人說要其家裡再拿一千萬來，當時其即回
   答說家裡真的沒錢。該男子是台灣人，是案發後大陸公安給
   其本人看該個案子的相關資料我才知道該男子的姓名叫李榮
   儒。其本人在大陸並未認識一位叫「黑哥」之男子，亦未向
   該「黑哥」之男子購買毒品；其本人亦未透過被告丙○○向
   大陸人拿毒品；亦未叫一位「阿弟」的人直接去帶貨，也不
   認識該「阿弟」的人；其本人並不認識被告丙○○之哥哥（
   丁○○），也未於93年的下半年時間與被告丙○○之兄丁○○在高雄碰過面。因其家人表示被告丙○○有拿走上揭擄人
   勒贖款項，因並非其欠被告丙○○的，故其家人就說去要要
   看。故其於93年下半年與朋友有到金門找被告的父親，要被
   告還錢，要回被擄人勒贖的錢；其本人並未用電話與被告丙○○之兄談過幫被告處理債務問題。嗣其本人被釋放後，因
   被告丙○○仍將其本人之台胞證、護照等扣押住，當時其向
   被告丙○○要求歸還，但被告丙○○表示要再拿二十萬元來
   才能歸還。嗣因其家人認為太可惡就報警，嗣經大陸公安埋
   伏了二十多天，等被告丙○○要來拿錢時才捕獲被告丙○○
   ；迨大陸公安對被告丙○○做完筆錄後，才將被告丙○○所
   扣留之上開台胞證、護照等歸還其本人，其本人才能回臺灣
   。
4、是依證人甲○○於上述檢察官偵查中與原審及本院審理時之
   證述可知，被害人甲○○與被告丙○○間顯然並無債務存在
   ；亦與同案共同被告李榮儒間無金錢債務關係。且被害人甲○○確有被拘禁於上揭銀石雅園飯店房間內，並於拘禁期間
   遭被告丙○○強迫寫下前揭新台幣4百萬元之借據；於拘禁期
   間，被告丙○○有帶該共同被告李榮儒至上述銀石雅園飯店
   房間，由共同被告李榮儒要求被害人甲○○通知家人匯錢到
   大陸；嗣被害人甲○○於被拘禁期間有打電話給其弟王文山
   與其女友陳孟玎；而其女友陳陳孟玎亦有在臺灣匯款至大陸
   。隨後被告丙○○與同案被告李榮儒與其中一位大陸年輕人
   將被害人甲○○帶離上揭銀石雅園飯店押上車，將被害人甲○○帶至珠海其弟王文山承租房子處，嗣由被害人甲○○之
   女友陳孟玎將新台幣50萬元交給同案被告李榮儒，嗣被告丙○○於取得款項後，乃將被害人甲○○釋放。惟被害人甲○○雖被釋放，因其台胞證、護照等仍遭被告丙○○扣留，且
   被告丙○○要求付二十萬元始願歸還證件，嗣經被害人甲○○項向大陸公安報警後，始將被告丙○○捕獲；而被害人甲○○本人在大陸並未認識叫「黑哥」之男子，亦未向該「黑
   哥」之男子購買毒品；亦未透過被告丙○○向大陸人拿毒品
   ；亦未叫一位「阿弟」的人直接去帶貨，也不認識該「阿弟
   」的人，各等情至明。
（三）、證人即被害人甲○○之弟王文山於96年3月22日在原審
        審理時證稱，其於93年7月15日人在大陸珠海。其兄甲○○於被拘禁期間曾打電話給其本人一、二次，表示他
        欠被告丙○○錢，要其本人趕快幫忙籌錢，在電話中其
        兄甲○○講話之語氣好像被人打的很慘，聲音聽起來很
        難過，怪怪的，但並不是整夜打牌，聲音才怪怪的；在
        電話中其兄甲○○表示不能報警，叫其本人趕快籌錢。
        當時其兄甲○○問其本人有多少錢，其答稱有人民幣十
        幾萬元，其兄甲○○便叫其本人先拿人民幣十萬元出來
        。惟在本案發生前一個禮拜，被告丙○○有向其兄甲○○借人民幣十萬元，因其兄說他沒有錢，故要其本人先
        借十萬元給被告丙○○，其本人並不知道其兄甲○○要
        借被告丙○○十萬元，因是被告丙○○說他沒有錢要向
        其兄甲○○借十萬元，故其兄甲○○叫其本人先拿十萬
        元給被告丙○○，因被告丙○○是其在大陸認識之朋友
        ，其個人認為其兄甲○○要來大陸看其本人，所以先叫
        其本人拿錢給被告丙○○。因其本人當時曾打電話打整
        個晚上，都沒有人接，最後是被告丙○○接的，丙○○
        曾表示其兄甲○○在睡覺，其當時想其兄怎麼可能睡那
        麼久，如果睡整天聲音怎麼會怪怪的；當時被告丙○○
        於電話中說有什麼事直接跟他講就就可以；後來其本人
        一直打，其兄甲○○才打電話給其本人。其本人因被通
        緝跑至大陸，其兄甲○○到大陸是為了找尋其本人，有
        時會拿生活費給其本人，嗣於本案發生前不久，其兄甲○○才經由其本人介紹認識被告丙○○。其兄甲○○在
        大陸並沒有做生意，也未與被告丙○○有生意上往來。
        因其兄甲○○與被告丙○○在一起時，其本人都在場，
        被告丙○○是其本人在大陸認識之朋友，為何被告丙○○會說他與其兄甲○○有金錢上往來，其本人也不知道
        。對於被告丙○○在檢察官偵查時表示，在92年、93年
        間有和其兄甲○○有生意上往來，其兄甲○○都會叫其
        本人先跟被告丙○○拿貨，等其拿到貨後再交給其兄甲○○一節，是不可能的事。其兄甲○○在被拘禁期間曾
        打電話給其本人一、二次。其兄甲○○於被釋放前，其
        兄之女友（即陳孟玎）在臺灣有先匯幾百萬元去大陸，
        隨後才和其父王丁雄過去大陸，陳孟玎到大陸時也有帶
        錢；後來其父王丁雄有和被告丙○○談過話後，到大陸
        有拿錢給被告丙○○，被告丙○○他們才將其兄甲○○
        釋放出來；但被告丙○○他們說其兄之護照等物品，要
        等錢匯過去才要還其兄。其兄甲○○被關在飯店事發之
        後，被告丙○○有與其本人約在大陸廣北一處海龍新村
        之住宅社區見面，被告丙○○當時和另一個人一起前來
        ，被告丙○○當時到達與其見面時，有說其兄甲○○欠
        他（丙○○）錢，要其不可報警，如果報警就會看不到
        其兄，當時其有拿十萬元人民幣給被告丙○○，各等語
        明確在卷（原審卷第96頁至第102頁）。而證人王文山
        於95年10月23日在福建金門地方法院檢察署檢察官偵查
        中具結所為之證述內容（福建金門地方法院檢察署95年
        度偵字第100號偵查卷第76頁、77頁），經核與其於前
        開原審審理時證述之內容大致相同。則依證人王文山之
        上開證述可知，本案於案發前一個禮拜，被告丙○○既
        有向被害人甲○○欲借人民幣十萬元，嗣因被害人甲○○表示他沒有錢，故被害人甲○○要其弟即王文山先借
        給被告丙○○人民幣十萬元一節以觀，被害人甲○○豈
        會欠被告丙○○債務？且證人王文山復證稱其兄即被害
        人甲○○在大陸並沒有做生意，亦未與被告丙○○有生
        意上往來；並否認被告丙○○於檢察官偵查時所供稱，
        於92年、93年間其兄甲○○有與被告丙○○生意上往來
        ，與其兄甲○○有叫其本人先跟被告丙○○拿貨，等其
        拿到貨後再交給其兄甲○○等情，均如前述。可知被告
        丙○○辯稱，因被害人甲○○與其有生意來往而欠被告
        債務云云，顯然不實。惟證人王文山確有交付被告丙○○人民幣一節，業據證人王文山證稱明確；而被告丙○○於檢察官偵查時亦供承有收到被害人甲○○之弟王文
        山所交付之人民幣十萬元；復於原審審理時亦供承該筆
        十萬元實在各等語在卷（福建金門地方法院檢察署95年
        度偵字第100號偵查卷第8頁；原審卷第110頁）。
（四）、證人即被害人甲○○之父王丁雄於95年10月23日在福建
        金門地方法院檢察署檢察官偵查中證稱，95年7月其本
        人有到大陸珠海處理去處理其子即甲○○之事；當時到
        大陸後，到約定的地點後，被告丙○○他們先找人將其
        帶到一間空屋，半小後又帶其本人到另一間空屋，有一
        位其不認識的人出現，直接對其警告不得報警，後來由
        被告丙○○他們其中另一人將其帶到屋外搭計程車回飯
        店，當時其本人並未見到其子甲○○；其並不認識被告
        丙○○與李榮儒二人；並不知道也未聽其子甲○○提起
        過有欠被告丙○○大筆債務等語在卷（同上第100號偵
        查卷第82頁、83頁）。又證人王丁雄另於96年3月22日
        在原審審理時亦證稱，其本人於案發前並不認識被告丙○○，本案於93年7月15日案發後，其子即被害人甲○○之女友陳孟玎有先從臺灣匯錢至大陸，事後陳孟玎再
        叫其本人先去大陸珠海，故93年7月間其有到大陸珠海
        兩次，並不是被告丙○○要其本人去大陸處理其子甲○○這件事。其本人先到大陸珠海後，其子甲○○之女友
        陳孟玎才到大陸去，當時是由其子甲○○之女友陳孟玎
        向大陸報案。當時其至大陸後，被告丙○○有叫一位年
        輕人約其本人去飯店，隨後被告等人用車載其郊外一處
        空屋，當時包括被告丙○○、其子甲○○，其本人及年
        輕人屋內共有五個人在場，當時被告丙○○等人有帶其
        子甲○○出來給其本人看，當時其子甲○○之護照被扣
        住；被告丙○○當時對其本人表示其子甲○○有向他（
        被告丙○○）借錢，被告丙○○只說其子甲○○欠他（
        被告丙○○）錢而已；後來被告丙○○有攔一輛車載其
        回去。案發之前並不知道其子甲○○是否有和被告丙○○有生意上合作，也不知道其子甲○○有欠被告丙○○
        錢。因為其子甲○○護照被扣住，故其本人拿錢去大陸
        給被告丙○○，其子甲○○才被釋放等語在卷（原審卷
        第103頁至第106頁）。
（五）、證人陳孟玎於94年6月30日在臺灣板橋地方法院檢察署
        檢察事務官前證稱：「（問：被告向你勒贖情形為何？
        ）在93年7月15日晚上接到被告之電話，他叫我隔天分
        次各匯100萬、130萬、30萬，7月17日又叫我匯了20萬
        ，後來他又叫我親自帶現金50萬元去大陸。」等語在卷
        （臺灣板橋地方法院檢察署94年第1411號偵查卷第30頁
         ）；是依證人陳孟玎之上開證述，業已匯款合計新台
         幣280萬元，外加陳孟玎親自交付現款新台幣50萬元，
         共計新台幣330萬元甚明，此外並有證人陳孟玎於原審
         提出之銀行匯款單三張（日期均為93年7月16日，金額
         各為100萬元、130萬元、30萬元）在卷可資佐證（原
         審卷第52頁至第55頁）；復據被告丙○○與其辯護人
         於98年9月9日在本院審理時表示對於上開銀行匯款單
         無意見等語在卷（本院卷第204頁）。而被告丙○○於
         本院準備程序時分別供稱：「有要求對方拿出三百三
         十萬元，還有人民幣十萬元，、、。」；「後來甲○○就請他台灣的朋友把錢匯到珠海，、、、，甲○○
         有先叫他弟弟王文山在珠海的某地方也就是在新海麗
         飯店附近的馬路親自拿了十萬元的人民幣給我，後來
         再用匯的方式匯款給我，每次匯多少我沒有印象，、
         、、、，大概實際上的情形就是這樣。」，「（問：
         對於檢察官起訴書所述，王文山及陳孟玎分別以交付
         現款人民幣十萬元及匯款三百三十萬元部分，有無意
         見？）有關金額部分同意，無意見。」各等語明確（
         本院卷第50頁、49頁；第105頁、109頁）。
（六）、被告丙○○雖辯稱，因係被害人甲○○與大陸綽號「黑
        哥」之成年男子購買毒品未付貨款，致其遭該「黑哥」
        之男子脅迫代甲○○墊付上揭買毒品之貨款，因其為取
        回該筆代墊之貨款，方以限制被害人甲○○自由之方式
        令其清償；其本人與被害人甲○○間確有債權債務關係
        存在云云。經查：
1、就被害人甲○○負債之原因，被告丙○○於95年1月20日在上
   揭金門地方法院檢察署檢察官偵查中先係供稱，其在珠海作
   銀飾批發生意，大約在民國92年至93年間，被害人甲○○之
   弟（即王文山）也在珠海作生意，其間被害人甲○○會叫其
   弟跟其本人拿貨，嗣甲○○之弟再將貨轉交給甲○○，但甲○○貨款都沒有給其本人，其本人都有留收據。另外被害人
   甲○○到珠海時若缺錢，也會先跟其本人調現周轉，這部分
   甲○○也有開借條給其本人。被害人甲○○大概欠其本人230
   萬元，另欠李榮儒200萬元云云（福建金門地方法院檢察署94
   年度他字第73號偵查卷第27頁、28頁）。
2、嗣被告丙○○於95年3月1日在上開檢察署檢察官偵查時則又
   改口供稱，被害人甲○○他總共欠其本人130萬元至140萬元
   左右，欠其朋友李榮儒約260萬元左右，合計約4百萬元左右
   （同上他字第73號偵查卷第38頁）云云。
3、被告丙○○於95年12月9日在原審準備程序時則又改稱，當時
   因被害人甲○○販賣毒品欠大陸盤商「黑仔」之男子款項，
   嗣該大陸「黑仔」之男子於93年7月1日將其拘禁，要求其本
   人就甲○○所欠貨款負責，其不得已才替甲○○先行代墊償
   還云云（原審卷第25頁、29頁）。
4、由上開1、2、3、所述被告丙○○前後供稱被害人甲○○有欠
   其債務之原因與金額等情節，被告丙○○前後說詞反覆，對
   於被害人甲○○欠債之原因與金額前後供述不一致；況且被
   告丙○○並未提出被害人甲○○有向其欠債之借據或借條以
   資證明，可見被告丙○○辯稱被害人甲○○有欠其債務一節
   ，顯無憑據。
5、按依舉證責任分配標準，被告提出該「幽靈抗辯」時，此為
   被告否認為犯罪主體或否認有犯罪故意，屬構成要件該當性
   之抗辯事項，被告雖不須就其無罪抗辯負終局舉證責任，但
   該事由有利於被告，且被告對於該積極主張之事實有特別知
   識，比較知道何處取得相關證據，即應例外由被告自身就此
   負說明義務，若被告確能證明至有合理懷疑程度，方該轉由
   檢察官就被告所提抗辯事由之不存在再予舉證，若被告對該
   「幽靈抗辯」舉證未達此程度，雖理論上其抗辯有可能性，
   但尚不成為有效抗辯，檢察官並無責任證明該抗辯事實不存
   在，法院就該爭點應逕為不利於被告之認定。經查本案被告
   丙○○既已自承有向被害人甲○○之家人與朋友取款後，方
   將甲○○釋放之行為，如被告丙○○與被害人甲○○間未有
   何種債務糾紛存在，則此等事實已足認定被告丙○○有擄人
   勒贖之犯行；倘如被告丙○○所言其與被害人甲○○間真存
   有債權債務關係，自得認定被告丙○○不具擄人勒贖罪之不
   法所有意圖，但如一味要求於被告提出此等抗辯時，即應命
   檢察官就該等抗辯排除負擔證明義務，則一來檢察官所須證
   明者係債權債務關係不存在此項消極事實，衡情已甚困難，
   再者被告丙○○既主張其為債權人，自應對此積極事項存有
   特別知識，更有其他足資證明該項法律關係存在之證據，參
   照前述說明，此時應例外肯認被告丙○○就其主張債權債務
   存在事項先負起說明義務，如得使本院就此產生合理懷疑，
   方須再由檢察官負擔證明該抗辯不存在之義務。
6、經查，被告丙○○就被害人甲○○究係基於何等原因欠有被
   告債務，被告丙○○前後說法不一，已如前述。而就被害人
   甲○○所欠被告丙○○款項部分，被告丙○○於上揭第一次
   偵查中先係陳稱約430萬元（即被告於上述1、之供述，被害
   人甲○○欠被告230萬元，欠李榮儒200萬元），嗣於第二次
   偵查時則改稱被害人甲○○欠約4百萬元左右（即欠被告130
   至140萬元，欠李榮儒260萬元），迨被告丙○○於96年3月22
   日在原審審理時，則又改稱當時其大概交付「黑哥」男子84
   萬元人民幣，並表示其向甲○○實拿之部分大概為（新臺幣
   ）280萬或310萬元等語（原審卷第115頁、113頁、114頁）。
   嗣被告丙○○雖於上揭原審審理時供稱，其於偵查中所述與
   審理中所述被害人甲○○欠債務之原因與金額不符，是因為
   當時有涉及毒品之情事，因害怕將事情弄大，才編造被害人
   甲○○欠債之原因是因為飾品、賭債等問題來圓謊。實際情
   形係該「黑哥」之男子脅迫其本人先行墊付被害人甲○○購
   買毒品款項所造成云云（原審卷第113頁、111頁、112頁、
   114頁）。然有疑問者為，若被告丙○○所言屬實，其係因牽
   涉毒品交易之故方於偵查中有所保留，則對事實原由或有難
   言之處，然何以連被害人甲○○積欠款項之金額前後竟也有
   如上歧異之處？縱被告丙○○真有對該毒品部分事實經過隱
   瞞之動機，要不至於就甲○○實際上之債務總額亦無法正確
   陳述。
7、被告丙○○雖於原審審理時另辯稱，其本人與被害人甲○○
   長期間都有債務往來，但都是用大陸黑市匯款，無法提供相
   關資料，當時在大陸受審時，大陸地區法院也曾傳黑市老闆
   出庭作證，證明其與被害人甲○○間確有長期金錢往來云云
   （原審卷第116頁），然若被告丙○○於大陸地區法院審理中
   ，確有有利其本人之相關證據呈現，被告丙○○本人何以未
   能提供？被告丙○○於95年3月1日在前揭金門地方法院檢察
   署檢察官偵查時雖供稱，曾向大陸地區承辦檢察官要資料，
   但對方表示案情已詳細記錄在判決書上，其他物品均已壓箱
   ，無法提供給其本人云云（同上他字第73號偵查卷第38頁）
   。然觀諸該份大陸地區法院之判決書（此處用以證明者係被
   告曾因經該地法院判處罪刑之事實，非用以確認本案犯罪事
   實），被告丙○○當時於大陸既有選任辯護人（見原審卷第
   42頁大陸地區廣東省珠海市香洲區人民法院刑事判決書），
   依中華人民共和國刑事訴訟法第36條規定，辯護律師本可於
   審判中就相關卷證加以影印，被告丙○○只須向其當時在大
   陸之辯護人索取必要證據即可，以常理而言亦應無任何困難
   可言，何必捨近求遠，反向大陸該地檢察官提出前述要求。
   遑論該黑市匯款紀錄是否確可用以認定被告丙○○向被害人
   甲○○索取之金額一節，亦值懷疑。
（七）、被告丙○○雖另辯稱，被害人甲○○有寫一張新台幣四
        百萬元之借據（福建金門地方法院檢察署95年度偵字第
        100號偵查卷第36頁），欲證明其與被害人甲○○間有
        債權債務關係存在云云。然查上揭如事實欄第一段所述
        之新台幣4百萬元之借據一紙，係被告丙○○夥同前述
        「阿元」與「阿勇」等二位大陸籍男子於共同私行拘禁
        被害人甲○○在上述銀石雅園飯店第12棟第1單元第401
        號房間內時，逼迫被害人甲○○所書寫，並非被害人甲○○本人自願寫的，案發前被害人甲○○與被告丙○○
        並無金錢債務關係；因被告丙○○當時表示，是同案共
        同被告李榮儒說以後他們被抓到時才有理由可說等情，
        已據被害人甲○○於上揭原審審理時證稱明確，前已敘
        明（詳見本判決理由欄貳、三之（二）、理由說明）。
        由此可見，被告丙○○雖提出上開新台幣4百萬元之借
        據一紙欲證明其與被害人甲○○間有債權債務關係存在
        云云，然被告丙○○之前對於被害人甲○○是否確有債
        權存在，原因如何？金額若干？被告丙○○均未能提出
        確切債權之憑證，且其對於被害人甲○○之債權原因與
        金額一再改變，均如前述。而被害人甲○○於原審則已
        明確證述其與被告丙○○間並無債權債務關係存在，且
        上揭新台幣4百萬元之借據係遭被告丙○○逼迫書寫，
        並非自願所寫，亦如前述。由此可知，被告丙○○所提
        出之上開新台幣4百萬元之借據適足為其對於被害人甲○○非法犯罪之證據，無從資以認定其對於被害人甲○○確有債權之憑據。
（八）、被告丙○○雖另辯稱被害人甲○○並非富有，其實並無
        對被害人甲○○綁架可能云云。然從案發後觀察，被告
        丙○○於5日內確已向被害人甲○○取得上揭贖款，由
        此足可證明被害人甲○○或其家人朋友確有一定財力，
        被告丙○○上開所辯實無從產生何等對被告不具主觀犯
        意之合理懷疑。至於證人王丁雄與王文山雖於原審審理
        時均表示曾聽被告丙○○言及被害人甲○○有積欠債務
        之情事云云。惟查被害人甲○○與被告丙○○間並無債
        務存在，已據被害人甲○○於原審及本院審理時證述明
        確，前已敘明。何況被告丙○○迄至本院審理辯論終結
        前，均未提出其對於被害人甲○○之確實債權憑證以供
        佐證，亦如上述。是證人王丁雄與王文山雖表示曾聽被
        告丙○○提及被害人甲○○有積欠債務云云，然此僅為
        轉述被告丙○○單方面之供述而已，此外並無其他確實
        債權憑證以供佐證，自難資為被告有利之認定，併予敘
        明。
（九）、被告丙○○與其辯護人雖提出同案共同被告李榮儒於案
        發後經大陸廣東省珠海市公安局公安逮捕查獲之「繼續
        盤問記錄」與「親筆供詞」各一份（原審卷第35頁至第
        39頁；本院卷第65頁至第67頁；第64頁），經本院函請
        財團法人海峽交流基金會（簡稱海基會）查詢結果，據
        大陸海峽兩岸關係協會於98年2月6日以2009（協）112
        號函復上開海基會，略以：「據有關方面查告，93年8
        月13日，李榮儒因涉嫌綁架罪被主管機關刑事拘留，同
        年9月9日被逮補，10月26日依法起訴。94年1月17日，
        李因犯非法拘禁罪被廣東省珠海市香洲區人民法院判處
        拘役5個月。“親筆供詞”係李榮儒親筆書寫；“繼續
        盤問紀錄”為珠海市公安局拱北口岸分局民警伍淑英、
        李永俊制作等語。」，此有財團法人海峽交流基金會98
        年2月11日海廉（法）字第0980003100號函1紙，以及隨
        函檢附之海峽兩岸關係協會2009年2月6日2009（協）11
        2號函復（影本）1紙等各在卷可稽（本院卷第113頁至
        第115頁）。然查：依上開共同被告李榮儒之「繼續盤
        問記錄」與「親筆供詞」內容所述，僅能證明被告丙○○確有與另二位大陸籍成年男子對於被害人甲○○共同
        予以私行拘禁，而被害人甲○○於其被拘禁期間，被告
        丙○○則要共同被告李榮儒到前述珠海市銀石雅園飯店
        第12棟第1單元第401號房，冒充被告丙○○之大哥「林
        老大」，藉以嚇唬被害人甲○○，而共同被告李榮儒至
        上開第401號房間後，則對被害人甲○○表示，馬上把
        錢還給小樊（即被告丙○○），並要被害人甲○○寫欠
        條；過數日共同被告李榮儒亦有與被告丙○○及被害人
        甲○○之父（即王丁雄）見面，提及被害人甲○○之事
        ，隨後又將被害人甲○○之父送離前開飯店；再者，共
        同被告李榮儒於前揭「繼續盤問記錄」亦有供述，被害
        人甲○○並未欠其款項各等情至明（本院卷第64頁至第
        67頁；原審卷第35頁至第39頁）。由此可知，上開共同
        被告李榮儒之「繼續盤問記錄」與「親筆供詞」等文件
        ，僅能證明被告丙○○確有對於被害人甲○○共同私行
        拘禁之依據，無從證明被告丙○○對於被害人甲○○確
        有債權存在之原因依據，故難資為被告丙○○所犯本案
        擄人勒贖罪之有利認定。
（十）、又被告丙○○與其辯護人另提出中華人民共和國廣東省
        珠海市香洲區人民檢察院二00四年十月五日，珠香檢公
        二訴〈2004〉557號起訴書（影本）與廣東省珠海市香
        洲區人民法院二00四年十二月三十一日（2005）香刑初
        字第105號刑事判決書（影本）各1份（原審卷第40頁至
        第45頁）及大陸廣東省珠海市香洲區人民法院網站之案
        件查詢結果（即：1、案號：（2005）香刑初字第105號
        。2、案名：香洲區人民檢察院訴樊志恒非法拘禁罪。3
        、當事人：被告人：樊志恒、李榮儒；公訴（機關）人
        ：香洲區人民檢察院。4、開庭地點：香洲區人民法院
        第五審判庭（314）。5、開庭日期：2004年12月31日。
        6、主審法官：吳路兵。）（本院卷第58頁），上開文
        件亦僅能證明本案被告丙○○確犯有私行拘禁罪，經大
        陸司法機關起訴判決罪刑而已，無從證明被告丙○○確
        與對被害人甲○○有債權存在之原因事實，亦難資為被
        告丙○○所犯本案擄人勒贖罪之有利認定。
（十一）、
綜上調查，本案業據證人即告訴人甲○○於偵查中、原審審理及
本院審理時迭次證稱，其與被告丙○○間並無債務關係存在，且
前述新台幣4百萬元借據係被害人甲○○受被告丙○○強迫所寫
，並非自願書寫，該借據亦非在其珠海「新佳麗酒店」自願所寫
的；且證人甲○○亦證稱其並不認識大陸人「黑哥」之男子，亦
未向該「黑哥」之男子購買毒品；也未透過被告丙○○向大陸人
拿毒品；並未叫一位「阿弟」的人直接去帶貨，也不認識該「阿
弟」的人各等情，均已如前述。故被告丙○○辯稱，其與告訴人
甲○○有債務關係存在，因其代墊告訴人甲○○向該大陸「黑哥
」之男子所購買毒品未付之貨款，嗣因甲○○沒有誠意要處理上
述代墊毒品貨款，其本人一氣之下，才找其大陸友人「阿元」、
「阿勇」幫忙，共同限制告訴人甲○○之自由，目的是要告訴人
甲○○還錢，其並非擄人勒贖云云，無非事後卸責之詞，不足採
信。辯護人雖亦辯稱，被告丙○○與告訴人甲○○間有債權債務
關係存在，被告並無擄人勒贖之主觀犯意云云，亦非可採。
（十二）、
1、證人丁○○即被告丙○○之兄於本院審理時僅證稱，民國93
   年4、5月間，其友人乙○○對其表示其弟丙○○有急事從大
   陸打電話要找其本人，因其本人未接到電話，故其弟丙○○
   打電話給其友人乙○○，嗣經乙○○再轉告其本人。隨後其
   本人打電話給其弟丙○○詢問係何事要找其本人，惟其弟丙○○並未對其表示發生何事，只請其本人幫忙代籌四十萬元
   之人民幣，當下其本人籌不出來，其弟丙○○有給其本人一
   位叫「阿輝」的電話，請其與「阿輝」聯絡，請「阿輝」幫
   忙將款項匯給其弟丙○○。事後「阿輝」有將人民幣四十萬
   元匯給其弟丙○○。該「阿輝」之男子是臺灣人，在澳門工
   作也居住在澳門，其之前去澳門都由該「阿輝」之男子接待
   ，故認識該「阿輝」之男子。93年下半年即9、10月間晚上約
   9點多其本人有接到告訴人甲○○電話，甲○○對其本人表示
   與其弟即被告丙○○有一些錢財糾紛，其弟即被告丙○○有
   多拿一些錢。嗣於當日晚上10點左右，其友人乙○○陪同其
   本人一起從台北前往高雄找甲○○。到高雄時，甲○○有找
   兩個人，可能甲○○的小弟，嗣由甲○○帶渠等二人到一個
   咖啡座，甲○○當時有拿出4、5張收據出來，對其表示其弟
   即被告丙○○跟他（甲○○）有生意往來，其弟即被告丙○○跟他（甲○○）多拿一百五十萬元，當時其弟丙○○在大
   陸珠海，為其本人對整個事情之來龍去脈不是很清楚。甲○○與其見面後隔日也有打電話給其本人，表示要去大陸珠海
   ，要向其本人拿二十萬元，當時其本人有請甲○○到台北來
   拿，惟事後甲○○並未與其本人聯絡，也未向其本人拿。其
   本人知道甲○○這個人，惟並不清楚其弟即被告丙○○與告
   訴人甲○○間之事情等語（本院卷第190頁至第193頁）。
2、證人乙○○於本院審理時證稱，93年3、4月間被告丙○○有
   打電話給其本人，說有事要找其兄丁○○，其本人於電話中
   只感到好像是錢的事情要找其兄丁○○，事後其本人有請丁○○與被告丙○○聯絡，其並不知被告丙○○當時發生何事
   情。93年下半年之10月間其本人有與被告丙○○之兄丁○○
   到高雄，因丁○○有接到一通電話說要去高雄見一個人；記
   得當時好像對方有叫兩人來接其本人與丁○○，是去一處類
   似咖啡座的地方，好像就是處理一些錢及債務方面的問題，
   當時時間很晚等語（本院卷第186頁至第189頁）。
3、上揭1、2、所述證人丁○○與乙○○雖證稱於93年下半年9
   、10月間有到高雄與告訴人甲○○處理債務云云。惟據證人
   即告訴人甲○○於本院審理時則證稱，其本人並不認識被告
   丙○○之哥哥（丁○○），也未於93年的下半年時間與被告
   丙○○之兄丁○○在高雄碰過面，亦未用電話與被告丙○○
   之兄談過幫被告處理債務問題；只有於93年下半年與朋友有
   到金門找被告的父親，要被告還錢，要回被擄人勒贖的錢，
   各等語明確，均如前述（見本判決理由欄第貳段、三、之（
   二）、3所述；同本院卷第195頁、196頁）。再者，被告丙○○之兄即證人丁○○於前揭證述時亦證稱，並不清楚其弟即
   被告丙○○與告訴人甲○○間之事情等語，前已敘明。故由
   證人丁○○與乙○○之前揭證述內容以觀，亦難資為被告丙○○所犯本案擄人勒贖罪之有利認定。
4、本案告訴人甲○○一再否認有與被告丙○○間有何債務關係
   存在，且證稱並未向大陸之男子「黑哥」購買毒品各等情，
   均如前述。而依被告丙○○在偵查中與原審前後供稱被害人
   甲○○欠其債務之原因與金額等情節，前後說詞反覆，對於
   被害人甲○○欠債之原因與金額亦前後供述不一致；而被告
   丙○○亦無法提出被害人甲○○確有欠債原因事實之債權憑
   證以資證明，故被告丙○○辯稱被害人甲○○有欠其債務云
   云，自屬無據。本案被告因無從提出確有對於被害人甲○○
   之債權原因事實等證據，已如前述。故其辯護人雖請求函查
   被告丙○○於中國銀行珠海華廳分行之帳戶於案發前之提款
   紀錄，以證明被告確有於案發前被大陸人士「黑哥」擄走，
   代被害人甲○○墊支款項云云，核無必要，併予敘明。
（十三）、又被告之辯護人於原審雖請求傳喚證人李榮儒到庭作
          證一節，惟查證人李榮儒係本案之同案被告，現人在
          大陸，已據被告丙○○於本院準備程序時供明在卷（
          本院卷第51頁），何況證人李榮儒已遭通緝而無從傳
          喚（原審卷第48頁至第49之2頁）；而證人陳孟玎部
          分，因其送達處所何在無法確定已如前述，況辯護人
          欲傳喚確認之事項乃為是否甲○○遭釋放後，仍曾交
          付其餘款項給被告，然被告丙○○拘禁被害人甲○○
          在先，取贖在後等事實既如上述已甚明確，本案又無
          其他證據可使本院產生被告對甲○○存有債權之可能
          懷疑，被害人甲○○是否遭釋放後仍有付款動作，實
          與已確定之犯罪事實間無任何關連。又其欲請求原審
          查詢甲○○於93年7月1日之通聯紀錄，以證明被告遭
          「黑哥」拘禁時，確曾通電詢問被害人甲○○如何解
          決。惟查，依電信事業處理有關機關查詢電信通信紀
          錄實施辦法第5條第1項第3款規定第一類電信事業保
          留之行動通信紀錄為最近6個月以內，故被告請求查
          詢之通聯紀錄時間因已逾查詢期限，自屬無從調查。
          遑論光憑通聯紀錄本即無可能確定其談話內容，此項
          聲請經核亦無關連性，均併予敘明。
四、綜上所述，本案事證明確，被告意圖勒贖而擄人犯行應堪認
    定。核被告丙○○所為，係犯刑法第347條第1項之意圖勒贖
    而擄人罪。查意圖勒贖而擄人罪係屬繼續犯，前揭大陸成年
    男子「阿元」、「阿勇」均係共同參與意圖勒贖而拘禁被害
    人甲○○；又李榮儒在被擄人甲○○未經釋放前，因被告丙○○所犯之意圖勒贖而擄人罪仍在繼續進行中，雖李榮儒未
    參與擄人行為，惟其在被擄人甲○○釋放前，冒稱係被告丙○○之大哥「林老大」，藉以嚇唬甲○○，並要被害人甲○○通知家人備妥贖款，嗣又出面取得贖款各等情，均如前述
    。故被告丙○○與如事實欄第一段所述大陸成年男子「阿元
    」、「阿勇」間；以及同案共同被告李榮儒間，就所犯上開
    意圖勒贖而擄人罪犯行，彼此間互有犯意聯絡及行為分擔，
    均應論以共同正犯。另查被告丙○○於取贖後，業已自動釋
    放被害人甲○○等情，此據被害人甲○○供明在卷，爰依刑
    法第347條第5項後段之規定，減輕其刑。
五、關於新舊法之比較適用：
（一）、查被告行為後，刑法於94年2月2日修正公布，並自95
        年7月1日起施行，行為後法律有變更者，應依刑法第2
        條第1項予以比較適用。又刑法第2條第1項「行為後法
        律有變更者，適用行為時之法律。但行為後之法律有利
        於行為人者，適用最有利於行為人之法律」之規定，係
        規範行為後法律變更所生新、舊法律比較適用之準據法
        ，並非刑法實體法律，自不生行為後法律變更之比較適
        用問題，故刑法修正施行後，應適用修正後第2條第1項
        規定，依「從舊、從輕」原則，為新舊法律之比較適用
        。又比較新舊法時，應就罪刑有關之共犯等一切情形，
        綜其全部罪刑之結果而為比較後，再適用有利於行為人
        之法律處斷，而不得一部割裂分別適用不同之新、舊法
        （最高法院24年上字第4634號、29年上字第964號判例
        意旨及最高法院95年度第8次刑事庭會議決議參照）。
        再者，刑法第2條第1項係規範行為後「法律變更」所生
        新舊法比較適用之準據法，故被告行為後刑法條文之修
        正，對於被告並無有利或不利之情形者（例如新舊法處
        罰輕重相同，犯罪構成要件亦無寬嚴之別等），即無庸
        適用修正後刑法第2條第1項規定。爰就被告所犯本案之
        刑法第28條新舊法之比較適用說明如下：
1、按刑法第28條原規定：「二人以上共同『實施』犯罪之行為
   者，皆為共同正犯。」，嗣新法修正為：「二人以上共同『
   實行』犯罪之行為者，皆為共同正犯。」，將舊法之「實施
   」修正為「實行」。其中「實施」一語，涵蓋陰謀、預備、
   著手及實行之概念在內，其範圍較廣；而「實行」則著重於
   直接從事構成犯罪事實之行為，其範圍較狹；亦即新修正之
   刑法第28條雖將「實施」修正為「實行」，排除完全未參與
   犯罪相關行為之「實行」的「陰謀共同正犯」與「預備共同
   正犯」，但仍無礙於「共謀共同正犯」之存在。是修正後刑
   法共同正犯之範圍已有限縮，共同正犯之範圍既因此而有變
   動，自屬犯罪後法律有變更，而非僅屬純文字修正，自有新
   舊法比較之適用之問題。查本件被告丙○○與前述大陸成年
   男子「阿元」、「阿勇」間；以及同案共同被告李榮儒間，
   就所犯上開擄人勒贖罪犯行，彼此間均互有以自己共同犯罪
   之意思而參與上揭擄人勒贖罪犯行，並已分擔實施該擄人勒
   贖罪之構成要件行為，自屬共同實行犯罪之共同正犯。可見
   修正後共同正犯之範圍已有減縮，自屬法律變更；故經比較
   新舊法刑法第28條適用之結果，修正後之刑法第28條並非較
   有利於被告，故依上「從舊、從輕」原則，自以適用行為時
   即修正前刑法第28條之規定（最高法院96年度臺上字第934號
   判決、第1271號判決參照）。
2、綜上所述，可知依修正後之刑法第28條之規定並非較有利於
   被告，揆諸前揭最高法院決議所揭示之罪刑綜合比較原則，
   依刑法第2條第1項前段之規定，應適用行為時即修正前刑法
   第28條之規定。
六、原審以被告所犯意圖勒贖而擄人罪事證明確，對於被告予以
    論罪科刑，固非無見。惟查：
（一）、被害人甲○○於遭被告丙○○擄人勒贖拘禁時，同案共
        同被告李榮儒則經被告丙○○之邀，除於前開珠海市銀
        石雅園飯店第12棟第1單元第401號房內到場，由李榮儒
        冒稱「林老大」，並命被害人甲○○通知家人儘速匯款
        備妥等情外，嗣被害人甲○○於被拘禁後大約四、五天
        ，被告丙○○亦夥同共同被告李榮儒和其中一位大陸年
        輕人將被害人甲○○帶離前述銀石雅園飯店後並予押上
        車，隨後將甲○○帶至前揭珠海甲○○之弟王文山所承
        租的房子處附近，嗣由甲○○之女友陳孟玎將新台幣50
        萬元交給共同被告李榮儒等情，此據被害人甲○○於原
        審審理時證述明確，前已敘明（原審卷第91頁、90頁、
        92 頁）。原判決事實欄就共同被告李榮儒參與被告丙○○擄人勒贖罪犯案過程中之取款行為，未予記載。查
        該取款行為亦與同案被告李榮儒所犯本案共同擄人勒贖
        罪之犯罪情節有關，且與被告丙○○所犯本案擄人勒贖
        罪全案事實有關，原審就此未予敘明，尚有未洽。
（二）、證人陳孟玎係先於臺灣數次匯款共計新臺幣280萬元（
        即100萬元、130萬元、30萬元及20萬元）後，始與被害
        人甲○○之父王丁雄至大陸珠海欲探視甲○○；迨被害
        人甲○○被拘禁後大約四、五天，方由陳孟玎在大陸珠
        海被害人甲○○之弟王文山之前開住處將新台幣50 萬
        元交給同案被告李榮儒等情，除據被害人甲○○於原審
        審理時證述明確，前已敘及外（原審卷第91頁、90頁、
        92頁）；並據證人陳孟玎於94年6月30日在臺灣板橋地
        方法院檢察署檢察事務官前證稱：「（問：被告向你勒
        贖情形為何？）在93年7月15日晚上接到被告之電話，
        他叫我隔天分次各匯100萬、130萬、30萬，7月17日又
        叫我匯了20萬，後來他又叫我親自帶現金50萬元去大陸
        。」等語明確（臺灣板橋地方法院檢察署94年第1411號
        偵查卷第30頁）。是依證人陳孟玎之上開證述，業已匯
        款合計新台幣280萬元，外加陳孟玎親自交付現款新台
        幣50萬元，共計新台幣330萬元至明。原審判決事實欄
        則記載「陳孟玎先後匯款繳付新臺幣共330萬元」；且
        未將陳孟玎親自將現款新台幣50萬元交給同案被告李榮
        儒等情載明，關於證人陳孟玎匯款之金額與其親自交付
        之金額，事實之認定或未盡正確，或漏未載明，均有未
        洽。
（三）、被告行為後，刑法業於94年2月2日修正公布，並自95年
        7月1日起施行，行為後法律有變更者，應依刑法第2條
        第1項予以比較適用。原判決於上開刑法修正公布施行
        後，未就前述刑法第28條規定，予以比較新舊法之適用
        ，亦有未洽。
（四）、被告提起上訴，辯稱因其與被害人甲○○間有債務關係
        存在，因甲○○無誠意還錢，故其僅是拘禁被害人甲○○，要甲○○還錢，其並未犯擄人勒贖罪犯行；辯護人
        亦為被告辯護稱，因被告與被害人甲○○間有債權債務
        存在，故被告主觀上並無擄人勒之犯意云云。然查被告
        與被害人甲○○間並無債務存在，且被告亦未提出確實
        之債權憑證以供佐證，均如前述。可見被告提起上訴，
        經核並無理由。
（五）、被告提起上訴雖無理由，惟查原判決既有上開可議之處
        ，顯屬無可維持，自應由本院將原判決撤銷，另為適法
        之判決。
七、爰審酌被告年輕力壯，卻不知奮力向上，思欲不勞而獲，起
    意勒贖而擄人，使被害人惶恐莫甚，造成心理難以抹滅之傷
    害，並致其家人心理產生恐懼，更生一般社會大眾對於身體
    財產安全之恐慌，影響甚大；被告之前尚無犯罪科刑執行前
    科，有其臺灣高等法院被告前案紀錄表在卷可證；與被告犯
    罪之手段、目的；被告於擄人勒贖期間並未傷害被害人；被
    告所勒贖款項金額、被告犯本案擄人勒贖罪於取得贖款後，
    已自動釋放被害人甲○○及被告於犯後猶否認有擄人勒贖罪
    犯行，並無悔意等一切情狀，改判處如主文第二項所示之刑
    ，以示懲儆。
八、查本案被告行為犯罪之時間雖在中華民國96年4月24日以前
    ，惟依中華民國96年罪犯減刑條例第3條第1項第15款規定，
    被告係犯刑法第347條第1項之擄人勒贖罪，因其犯本案之宣
    告刑已逾有期徒刑1年6月，故不合乎減刑之規定，附此敘明
    。
九、又被告與前述大陸男子「阿元」、「阿勇」以手考拘禁被害
    人甲○○，所用以供擄人勒贖罪之手銬，並未扣案，且均無
    法證明為被告丙○○或其他共犯「阿元」或「阿勇」所有，
    故不將該手銬宣告沒收。
據上論斷，應依刑事訴訟法第369條第1項前段、第299條第1項前
段、第364條、刑法第2條第1項前段、修正前刑法第28條、刑法
第347條第1項、第5項後段，判決如主文。
本案經檢察官張益昌到庭執行職務。
中    華    民    國    98    年    10    月    8    日
                刑事庭    審判長法  官  沈宜生
                                法  官  陳容正
                                法  官  陳坤地
上正本證明與原本無異。
如不服本判決，應於判決收受送達後10日內向本院提出上訴書狀
，其未敘述上訴之理由者並得於提起上訴後10日內向本院補提理
由書狀（均須按他造當事人之人數附繕本）。
                                書記官  黃月瞳
中    華    民    國    98    年    10    月    14    日
附錄：本案論罪科刑法條全文
中華民國刑法第347條：
意圖勒贖而擄人者，處死刑、無期徒刑或7年以上有期徒刑。
因而致人於死者，處死刑、無期徒刑或12年以上有期徒刑；致重
傷者，處死刑、無期徒刑或10年以上有期徒刑。
第1項之未遂犯罰之。
預備犯第1項之罪者，處2年以下有期徒刑。
犯第1項之罪，未經取贖而釋放被害人者，減輕其刑；取贖後而
釋放被害人者，得減輕其刑。


司法院資訊處製作；財團法人民間司法改革基金會備份。
